臺灣臺北地方法院民事裁定　　　　　　100年度聲更一字第4號
聲　請　人　財團法人台灣省私立台北仁濟院
法定代理人　林明成
代　理　人　楊國華律師
相　對　人　浙江省銀行
上列聲請人聲請選任特別代理人事件，本院99年度聲字第520號
裁定選任王秀玲為特別代理人，王秀玲不服，提起抗告，經臺灣
高等法院於民國100年5月30日以100年度抗字第519號裁定將本院
上開裁定撤銷，發回本院，本院裁定如下：
    主  文
聲請駁回。
  理  由
一、聲請意旨略以：浙江省銀行自民國39年12月1日起不定期承
    租聲請人（前稱私立台北仁濟救濟院，62年變更台灣省私立
    台北仁濟救濟院，68年變更為財團法人台灣省私立台北仁濟
    院）所有坐落台北市○○區○○段2小段33 、53、54地號土
    地，供作其所有台北市○○區○○段2小段72建號（原門牌
    號碼為台北市○○區○○街15號，現門牌號碼為台北市○○
    區○○街13之1號）建物之基地。詎浙江省銀行未依約給付
    租金，伊為請求浙江省銀行給付租金，有對之提起訴訟之必
    要，雖浙江省銀行於政府遷台後，並未在台復業，亦未於經
    濟部為公司登記，不具有法人資格，但具有獨立之財產，設
    有代表人或管理人，並設有事務所（台北市○○街○段16巷9
    號），屬非法人團體，惟原代表人胡之煥已於79年10月1日
    死亡，目前並無適法之代表人或管理人，致無法定代理人，
    又恐久延致租金請求權罹於時效而受損害，爰依民事訴訟法
    第51條第1項規定，就前開訴訟為浙江省銀行聲請選任特別
    代理人等語。
二、按對於無訴訟能力人為訴訟行為，因其無法定代理人，或其
    法定代理人不能行代理權，恐致久延而受損害者，得聲請受
    訴法院之審判長選任特別代理人；又民事訴訟法關於法定代
    理之規定，於第 40條第3項之代表人或管理人及依法令得為
    訴訟上行為之代理人準用之，固為民事訴訟法第 51條第1項
    及第52條所明定，惟民事訴訟法第51條所定之特別代理人之
    選任，係就有當事人能力而無訴訟能力且無訴訟代理人之情
    形，所為之規定，是無當事人能力者，自無選任特別代理人
    之必要。又民事訴訟法第 40條第3項所謂「非法人之團體」
    設有代表人或管理人者，必須有一定之名稱及事務所或營業
    所，並有一定之目的及獨立之財產者，始足當之（最高法院
    88年度臺抗字第299號裁定參照）。
三、經查：
(一)依聲請人於聲請狀之記載，本件相對人浙江省銀行應為中華
    民國政府遷臺時期，隨國民政府撤退來臺之銀行組織，惟其
    嗣未在臺復業等情。且行政院金融監督管理委員會銀行局函
    覆本院略稱：「查中華民國政府遷臺後，僅有中央銀行、中
    國銀行、交通銀行、農民銀行、中國信託局、郵政儲金匯業
    局等6家國家行局，以及上海商業儲蓄銀行1家民營銀行在臺
    復業。復查閱本局目前所保存之遷臺時期檔案，亦無發現與
    浙江省銀行有關之案卷」等語明確（見本院依職權調取之本
    院98年度審聲字第680號卷第19頁）。參諸相對人未經公司
    登記，有經濟部100年2月1日經授商字第10001023800號函在
    卷可稽（見本院99年度聲字第520號卷第76頁），可知浙江
    省銀行應已不復存在，既無法人格，已喪失權利能力，應堪
    認定。
(二)至聲請人主張浙江省銀行有獨立財產，固據相對人提出前開
    台北市○○區○○段2小段72建號建物登記謄本及台北市○
    ○區○○段 4小段169地號暨8建號土地暨建物登記謄本為據
    。又相對人主張浙江省銀行，設有代表人或管理人胡之煥，
    及有事務所設於台北市○○街○段16巷9號云云。惟查：經本
    院向稅捐稽徵機關查證，據復以：台北市○○街13之1號房
    屋 62年度房屋稅納稅義務人為浙江省銀行，80年度房屋稅
    納稅義務人為浙江省銀行胡之渙，惟查無「浙江省銀行」與
    「胡之渙」之關係（見本院99年度聲字第520號卷第38頁）
    ，則胡之渙是否確為浙江省銀行之代表人或管理人，並非無
    疑。又聲請人提出之前開土地暨建物登記謄本雖載浙江省銀
    行住址為：「台北市○○街○段16巷9號」，惟上開登記日期
    均在41年間，而經本院函請轄區分局派員現場查證，據復上
    開地址「現住人為民眾顧慈荷，據顧民稱，該址前身係浙江
    省銀行，因其父原為該行員工，銀行遂將該處提供做為宿舍
    使用迄今」等語，有臺北市政府警察局中正第一分局 100年
    1月4日北市警中正一分刑字第 09931912600號函在卷可稽（
    見本院99年度聲字第520號卷第61頁），顯見該址早已作為
    員工宿舍，現已非浙江省銀行之事務所，則查無浙江省銀行
    設有代表人或管理人及設有事務所，尚不符合非法人之團體
    之要件。
(三)綜上，本件聲請人既無當事人能力，如前述，即非有當事人
    能力者欠缺訴訟能力之情形，揆諸前揭說明，聲請人聲請選
    任相對人之特別代理人，於法不合，不應准許，應予駁回。
四、爰裁定如主文。
中    華    民    國   100    年    7     月    28    日
                  民事第五庭    法  官  羅月君
以上正本係照原本作成
如對本裁定抗告須於裁定送達後10日內向本院提出抗告狀，並繳
納抗告費新臺幣1,000元
中    華    民    國   100    年    7     月    28    日
                                書記官  王文心